臺灣高等法院刑事判決
                                109年度上訴字第734號
    上  訴  人
    即  被  告  陳亞婷





上列上訴人即被告因違反毒品危害防制條例案件，不服臺灣桃園
地方法院108年度審訴字第1929號、第2201號，中華民國109年1
月6日第一審判決（起訴案號：臺灣桃園地方檢察署107年度毒偵
字第6471號、108年度毒偵字第5793號），提起上訴，本院判決
如下：
    主  文
原判決撤銷。
陳亞婷施用第一級毒品，共貳罪，均累犯，各處有期徒刑柒月，
應執行有期徒刑拾月；又施用第二級毒品，共貳罪，均累犯，各
處有期徒刑伍月，如易科罰金，均以新臺幣壹仟元折算壹日，應
執行有期徒刑柒月，如易科罰金，以新臺幣壹仟元折算壹日。
    事  實
一、陳亞婷前因施用毒品案件，經臺灣板橋地方法院（現更名為
    臺灣新北地方法院，下稱新北地院）裁定送執行觀察、勒戒
    ，認有繼續施用毒品傾向，再經新北地院裁定令入戒治處所
    施以強制戒治，嗣經臺灣板橋地方法院檢察署（現更名為臺
    灣新北地方檢察署）檢察官以96年度戒毒偵字第215號為不
    起訴處分確定；復因施用毒品案件，經新北地院以97年度訴
    字第753號判決判處有期徒刑7月、3月，應執行有期徒刑9月
    ，上訴至本院以97年度上訴字第5877號判決駁回上訴而確定
    。㈠再因分別施用第一級、第二級毒品案件，經新北地院以1
    02年度訴字第1356號判決判處有期徒刑8月、5月，經上訴至
    本院以102年度上訴字第2975號判決上訴駁回確定；㈡又因分
    別施用第一級、第二級毒品案件，經臺灣桃園地方法院（下
    稱桃園地院）以102年度審訴字第1264號判決判處有期徒刑9
    月、5月確定；㈢另因分別施用第一級、第二級毒品及轉讓禁
    藥等案件，經桃園地院以103年度審訴字第208號判決判處有
    期徒刑9月、5月、4月確定。嗣上開㈠㈡㈢案件定應執行有期徒
    刑3年4月確定（下稱甲案，指揮書執行期間為103年3月20日
    至106年7月19日）。㈣復因分別施用第一級、第二級毒品案
    件，經桃園地院分別以103年度審訴字第617號判決判處有期
    徒刑10月、6月確定；㈤再因分別施用第一級、第二級毒品案
    件，經桃園地院以103年度審訴字第667號判決判處有期徒刑
    10月、6月確定，嗣㈣㈤案件刑期定應執行有期徒刑2年6月確
    定（下稱乙案指揮書執行期間為106年7月20日至109年1月19
    日），前開甲乙案件接續執行，甲案於106年7月19日執行完
    畢，㈣㈤案件接續執行，於107年1月16日縮短刑期假釋出監（
    其中甲部分已於106年7月19日執行完畢，此部分構成累犯，
    餘不構成累犯）。
二、詎陳亞婷不知悔改，基於分別施用第一級及第二級毒品之犯
    意，於107年9月11日凌晨0時許，在桃園市○鎮區○○街000巷0
    0號3樓房間內，以將第一級毒品海洛因摻入香菸內點燃吸食
    之方式，施用第一級毒品海洛因1次；又將第二級毒品甲基
    安非他命置於玻璃球內燒烤，吸食其產生煙霧之方式，施用
    第二級毒品甲基安非他命1次。嗣於107年9月11日中午12時3
    5分許，因警進入桃園市○鎮區○○街000巷00號3樓緝獲案外人
    黎萬平，而與黎萬平同在房間內之陳亞婷，為警發現其為毒
    品列管人口，經警帶回桃園市政府警察局平鎮分局後，於警
    方尚未採尿，其施用第一級毒品、第二級毒品犯行未為有偵
    查犯罪職權之公務員發覺前，即主動供述其前述施用第一級
    毒品海洛因及第二級毒品甲基安非他命之犯行；復為警徵得
    同意採集其尿液送驗，結果呈可待因、嗎啡、安非他命、甲
    基安非他命陽性反應，而接受裁判。
三、陳亞婷又不知悔改，分別基於施用第一級及第二級毒品之犯
    意，於108年9月10日晚間8時許，在桃園市龍潭區某客運站
    廁所內，先以針筒注射之方式，施用第一級毒品海洛因1 次
    ，再以燃燒玻璃球吸食煙霧之方式，施用第二級毒品甲基安
    非他命1次。嗣於108年9月11日晚間7時許，警方在桃園市○○
    區○○路000巷00號豪登汽車旅館執行臨檢勤務時，因陳亞婷
    在旅館房間內，警方發現其為毒品列管人口，經警帶回桃園
    市政府警察局楊梅分局楊梅派出所後，於警方尚未採尿，其
    施用第一級毒品、第二級毒品犯行未為有偵查犯罪職權之公
    務員發覺前，即主動供述其前述施用第一級毒品海洛因及第
    二級毒品甲基安非他命之犯行；復為警徵得同意採集其尿液
    送驗，結果呈可待因、嗎啡、安非他命、甲基安非他命陽性
    反應，而接受裁判。
四、案經桃園市政府警察局平鎮分局、楊梅分局報告臺灣桃園地
    方檢察署檢察官偵查起訴。
    理  由
壹、程序部分（即證據能力）：
一、按司法警察官、司法警察知有犯罪嫌疑者，應即開始調查，
    且實施前項調查有必要時，得封鎖犯罪現場，並為即時之勘
    察，刑事訴訟法第230條第2項、第3項、第231條第2項及第3
    項分別定有明文。是司法警察知有施用毒品之犯罪嫌疑者，
    應對該嫌疑人為調查，而實施調查有必要，並有相當理由認
    為採取尿液得作為犯罪之證據時，司法警察對於非拘提或逮
    捕到案而有施用毒品之犯罪嫌疑人，認有調查之必要，且有
    相當理由認為採取尿液得作為犯罪之證據時，如經該嫌疑人
    同意接受採尿，尚無明顯干預、侵害其身體之情形，應認司
    法警察得對該嫌疑人實施採尿之勘察程序。查⑴警方於107年
    9月11日中午12時35分許，進入桃園市○鎮區○○街000巷00號3
    樓緝獲案外人黎萬平，而與黎萬平同在房間內之被告陳亞婷
    為毒品列管人口，懷疑其有施用毒品，經警帶回桃園市政府
    警察局平鎮分局後，即主動供述前述施用第一級毒品海洛因
    及第二級毒品甲基安非他命之犯行；復徵詢經其同意採集尿
    液，則本案被告於107年9月11日採尿程序應屬適法。另⑵被
    告於108年9月11日晚間7時許，為警在桃園市○○區○○路000巷
    00號豪登汽車旅館執行臨檢勤務時，因被告在旅館房間內，
    且警方發現被告為毒品品列管人口，經警帶回桃園市政府警
    察局楊梅分局楊梅派出所後，即主動供述其前述施用第一級
    毒品海洛因及第二級毒品甲基安非他命之犯行；復徵詢經其
    同意採集其尿液，則本案被告於108年9月11日採尿程序應屬
    適法。是被告辯稱：警方採尿不合法，尚非可採。
二、本判決所引用其餘之證據資料（包含供述證據、文書證據等
    ），並無證據證明係公務員違背法定程序所取得，又經本院
    審認結果，尚無顯有不可信之情況與不得作為證據之情形，
    本院審酌上開證據資料製作時之情況，無違法不當及證明力
    明顯過低之瑕疵，認為以之作為證據應屬適當，是依刑事訴
    訟法第159條之5規定，認有證據能力。
貳、實體部分：
一、認定被告犯罪事實所憑之證據及理由：
  ㈠上揭事實，業據被告於警詢、偵查、原審及本院審理時均坦
    承不諱；且被告於107年9月11日為警採集之尿液經送驗結果
    呈可待因、嗎啡、安非他命、甲基安非他命陽性反應，有被
    告簽署之勘查採尿同意書1份、應受尿液採驗人尿液檢體採
    集送驗紀錄（檢體編號：Z000000000000號）1份、台灣檢驗
    科技股份有限公司濫用藥物檢驗報告(檢體編號：Z00000000
    0000號1份在卷可稽；另被告於108年9月11日為警採集之尿
    液經送驗結果呈可待因、嗎啡、安非他命、甲基安非他命陽
    性反應，有被告簽署之勘查採尿同意書1份、桃園市政府警
    察局受採集尿液檢體人姓名及檢體編號對照表1份、台灣檢
    驗科技股份有限公司檢體編號：108H－476號濫用藥物檢驗報
    告1 份在卷可稽。
  ㈡綜上，足以佐證被告前開出於任意性之自白與事實相符。本
    案事證明確，被告於上揭時、地，分別各2次施用第一級毒
    品海洛因及第二級毒品甲基安非他命之犯行，應堪認定。
二、論罪科刑：
  ㈠按海洛因及甲基安非他命分屬毒品危害防制條例第2條第2項
    第1、2款所定之第一、二級毒品，均不得非法持有、施用。
    是核被告上開所為，係2次犯毒品危害防制條例第10條第1項
    之施用第一級毒品罪及2次犯同條第2項之施用第二級毒品罪
    。被告持有第一級毒品海洛因及第二級毒品甲基安非他命進
    而施用，其持有海洛因及甲基安非他命之低度行為，均應為
    施用之高度行為所吸收，均不另論罪。另被告於107年9月11
    日係分別施用甲基安非他命及海洛因，業據被告供承在卷（
    見毒偵字第6471號卷第96頁），公訴意旨認被告係以一行為
    同時觸犯第一、二級毒品，為想像競合犯而應從一重之施用
    第一級毒品罪處斷，容有未洽，附此敘明。被告所犯上開4
    罪間，犯意各別，行為互殊，應分別論罪處罰。
  ㈡有關累犯不論情節一律應加重其刑之規定，司法院於108 年2
    月22日以775號解釋文，認為：刑法第47條第1項規定：「受
    徒刑之執行完畢，或一部之執行而赦免後，5年以內故意再
    犯有期徒刑以上之罪者，為累犯，加重本刑至二分之一。」
    有關累犯加重本刑部分，不生違反憲法一行為不二罰原則之
    問題。惟其不分情節，基於累犯者有其特別惡性及對刑罰反
    應力薄弱等立法理由，一律須加重最低本刑，於不符合刑法
    第59條所定要件之情形下，致生行為人所受之刑罰超過其所
    應負擔罪責之個案，其人身自由因此遭受過苛之侵害部分，
    對人民受憲法第8條保障之人身自由所為限制，不符憲法罪
    刑相當原則，牴觸憲法第23條比例原則。於此範圍內，有關
    機關應自本解釋公布之日起2年內，依本解釋意旨修正之。
    於修正前，為避免發生上述罪刑不相當之情形，法院就該個
    案應依本解釋意旨，裁量是否加重最低本刑。而就法院裁量
    是否加重最低本刑部分，解釋理由書則認為：刑罰須以罪責
    為基礎，並受罪責原則之拘束，無罪責即無刑罰，刑罰須與
    罪責相對應。亦即國家所施加之刑罰須與行為人之罪責相當
    ，刑罰不得超過罪責。基於憲法罪刑相當原則，立法機關衡
    量其所欲維護法益之重要性、防止侵害之可能性及事後矯正
    行為人之必要性，綜合斟酌各項情狀，以法律規定法官所得
    科處之刑罰種類及其上下限，應與該犯罪行為所生之危害、
    行為人責任之輕重相符，始與憲法罪刑相當原則及憲法第23
    條比例原則無違。系爭規定不分情節，基於累犯者有其特別
    惡性及對刑罰反應力薄弱等立法理由，一律加重最低本刑，
    於不符合刑法第59條所定要件之情形下，致生行為人所受之
    刑罰超過其所應負擔罪責之個案，其人身自由因此遭受過苛
    之侵害部分，對人民受憲法第8條保障之人身自由所為限制
    ，不符憲法罪刑相當原則，牴觸憲法第23條比例原則。於此
    範圍內，有關機關應自本解釋公布之日起2年內，依本解釋
    意旨修正之。於修正前，為避免發生上述罪刑不相當之情形
    ，法院就該個案應依本解釋意旨，裁量是否加重最低本刑。
    查，被告前有如事實欄所載之有期徒刑執畢紀錄，有本院被
    告前案紀錄表1份在卷可稽，其受有期徒刑之執行完畢後，5
    年以內故意分別再犯本件有期徒刑以上之罪，皆構成刑法第
    47條第1項所定之累犯。依司法院釋字第775號解釋意旨，為
    避免發生罪刑不相當之情形，法院應就個案裁量是否加重最
    低本刑，茲考量被告屢因施用毒品案件經法院判處罪刑在案
    ，與本案罪名、犯罪類型俱屬相同，足徵其就此類犯行之刑
    罰反應力甚為薄弱，猶有矯正之必要性，並參酌毒品危害防
    制條例基於防制毒品氾濫、維護國民身心健康等重要公共法
    益，設有施用毒品罪名之立法目的，因認就本案適用刑法第
    47條累犯加重之規定，並無罪刑不相當之情事，爰依刑法第
    47條第1項規定，均加重其刑。
  ㈢按對於未發覺之罪自首而受裁判者，得減輕其刑。但有特別
    規定者，依其規定，刑法第62條定有明文。本法設此自首得
    減輕其刑的規定，本是為使犯罪事實易於發覺及獎勵犯罪行
    為人知所悔悟而設，則犯罪行為人在犯罪未發覺之前，向該
    管公務員告知自己犯罪，而不逃避接受裁判，即與自首規定
    的條件相符，不以言明「自首」並「願受裁判」為必要；而
    且，不以先自向該管公務員告知為必要，即使是受追問時，
    始告知自己犯罪，仍不失為自首。另外，所謂「發覺」，雖
    然不是以有偵查犯罪權限的機關或人員確知其人犯罪無誤為
    必要，而於對其發生嫌疑時，即得認為已發覺；但所謂對犯
    罪嫌疑人的嫌疑，仍須有確切根據而得為合理的可疑時，始
    足當之，如單純主觀上的懷疑，尚難認為已發生嫌疑，是以
    ，有偵查犯罪權限之人如無相當證據，得據以合理懷疑其人
    犯罪，僅單純主觀上有所懷疑，該犯罪嫌疑人即主動表明承
    認犯罪，願意接受裁判的意思，仍然符合自首要件。經查，
    警方於107年9月11日中午12時35分許，進入桃園市○鎮區○○
    街000巷00號3樓緝獲案外人黎萬平，而與黎萬平同在房間內
    之陳亞婷為毒品列管人口，懷疑其有施用毒品，經警帶回桃
    園市政府警察局平鎮分局後，於警方尚未採尿，其施用第一
    級毒品、第二級毒品犯行未為有偵查犯罪職權之公務員發覺
    前，即主動供述其前述施用第一級毒品海洛因及第二級毒品
    甲基安非他命之犯行；另警方於108年9月11日晚間7時許，
    在桃園市○○區○○路000巷00號豪登汽車旅館執行臨檢勤務時
    ，被告在旅館房間內，且警察發現其毒品品列管人口，經警
    帶回桃園市政府警察局楊梅分局楊梅派出所後，於警方尚未
    採尿，其施用第一級毒品、第二級毒品犯行未為有偵查犯罪
    職權之公務員發覺前，即主動供述其前述施用第一級毒品海
    洛因及第二級毒品甲基安非他命之犯行；堪認本件被告2次
    「尿液」鑑驗尚無結果前，警方主觀上未能確定被告於107
    年9月11日及108年9月11日是否涉犯施用毒品罪嫌，被告於1
    07年9月11日及108年9月10日施用第一級毒品及第二級毒品
    犯罪未被發覺前，即主動向警方供出自己施用第一級毒品及
    第二級毒品，揆諸前揭說明，均已該當於自首之要件，爰依
    刑法第62條前段規定，均依法減輕其刑。被告有前開加重減
    刑之規定適用，爰均依刑法第71條第1項先加後減之。
三、撤銷改判之理由及量刑：
  ㈠原審認被告所犯上開各2次施用第一級毒品及第二級毒品犯行
    之事證明確，予以論罪科刑，固非無見。惟查，本件被告2
    次「尿液」鑑驗尚無結果前，警方主觀上未能確定被告是否
    涉犯施用毒品罪嫌，被告2次均主動向警方供出自己施用第
    一級毒品及第二級毒品之情節，均未詳加審酌，尚有未合，
    是被告上訴主張本件被告4次犯行，均有刑法第62條前段自
    首規定之適用，為有理由，應由本院將原判決撤銷並予改判
    。
  ㈡爰審酌被告已有施用毒品之前科，未能戒除毒癮，再為本件
    施用第一、二級毒品之犯行，固有不是；惟念其施用毒品屬
    自殘行為，對於他人之法益尚無直接之侵害，其犯後自首坦
    承犯行，兼衡其犯罪動機、目的、手段、犯後態度等一切情
    狀，就被告2次施用第一級毒品之犯行，各處有期徒刑7月，
    就被告2次施用第二級毒品之犯行，各處有期徒刑5月，並均
    諭知易科罰金之折算標準；並斟酌被告行為次數及情節，就
    被告所犯2次施用第一級毒品之犯行為整體非難評價，定其
    應執行有期徒刑10月；就被告所犯2次施用第二級毒品之犯
    行為整體非難評價，定其應執行有期徒刑7月，並諭知易科
    罰金之折算標準。
據上論斷，應依刑事訴訟法第369條第1項前段、第364條、第299
條第1項前段，毒品危害防制條例第10條第1項、第2項，刑法第1
1條前段、第47條第1項、第62條前段、第41條第1項前段、第51
條第5款，判決如主文。
本案經檢察官林欣怡、康惠龍提起公訴，檢察官董怡臻到庭執行
職務。
中　　華　　民　　國　　109 　年　　4 　　月　　15　　日
                  刑事第二十三庭審判長法  官　李釱任 
                                      法  官　崔玲琦 
                                      法  官　梁耀鑌 
以上正本證明與原本無異。
施用第二級毒品部分，不得上訴。
施用第一級毒品部分，如不服本判決，應於收受送達後20日內向
本院提出上訴書狀，其未敘述上訴之理由者並得於提起上訴後20
日內向本院補提理由書（均須按他造當事人之人數附繕本）「切
勿逕送上級法院」。
                                      書記官　宗志強
中　　華　　民　　國　　109 　年　　4 　　月　　15　　日
附錄：本案論罪科刑法條全文
毒品危害防制條例第10條
施用第一級毒品者，處6 月以上5 年以下有期徒刑。
施用第二級毒品者，處3 年以下有期徒刑。